臺灣臺南地方法院民事判決
109年度訴字第1408號
原      告  許東朝

訴訟代理人  蔡明哲律師
被      告  陳光熙
上列當事人間請求確認債權不存在等事件，本院於民國109年11
月5日言詞辯論終結，判決如下：
     主      文
確認被告對原告如本院一０九年度司促字第八七一五號支付命令
所載新臺幣壹佰捌拾玖萬元本息之借款債權之請求權不存在。
被告不得執本院一０九年度司促字第八七一五號支付命令就該支
付命令所載新臺幣壹佰捌拾玖萬元本息部分對原告為強制執行。
原告其餘之訴駁回。
訴訟費用由被告負擔十分之九，餘由原告負擔。
    事實及理由
一、原告主張：
  (一)被告以原告陸續向被告借款新臺幣（下同）215萬元，並
      簽有借款單1紙，現尚有189萬元未清償為由，據以向法院
      聲請對原告核發支付命令，經本院於民國109年4月21日核
      發109年度司促字第8715號支付命令（下稱系爭支付命令
      ）。惟消費借貸契約之性質為要物契約，而上開借款單並
      未載明借款交付之事實，原告否認有系爭支付命令所載之
      借款債權（下稱系爭債權）存在，原告是因為被告說要幫
      忙，因為業務向他抱怨有時候沒有準時送達，如果違約太
      慢到就會被罰款，原告因害怕破產，六神無主，才簽下借
      據，被告仍應就交付借款之事實負舉證責任。另被告雖有
      說要原告與其和解，但原告和原告的太太都沒有同意，原
      告從頭到尾沒有借錢。爰以先位聲明確認系爭債權不存在
      。縱認系爭債權確實存在，然該債權之請求權應已罹於時
      效而消滅，故若認原告先位之訴無理由，則請判准備位聲
      明之請求。又若系爭支付命令所示請求權、債權不存在，
      被告對原告為強制執行之名義即無存在必要，爰依強制執
      行法第14條第2項提起債務人異訴之訴。
　(二)並聲明：
　　1.先位聲明：
　　　⑴確認系爭命令所載系爭債權不存在。
　　　⑵被告不得執系爭支付命令對原告為強制執行。
　　2.備位聲明：
　　　⑴確認系爭債權之請求權不存在。
　　　⑵被告不得執系爭支付命令對原告為強制執行。
　二、被告則以：
　  (一)兩造係因公司業務合作而結識，原告當時承攬被告所任
        職之統一公司之運輸工作，因運輸業務需要購置貨車，
        需用資金，遂向被告借款；是由原告當時的太太（現已
        離婚）出面借款，夫妻是一體的，他們回家一定有討論
        。後來原告的前妻離開，被告才叫原告簽立借款單，該
        借款單上已載明積欠借款及約定分期清償之事實，原告
        並有於借款人處簽名、蓋印手印，如其未向被告借款，
        何以要約定清償方式？又何以要簽立該借款單？此可見
        兩造是就借款債務做一結算並成立清償方式之協議
　　　　，應認被告已就原告有積欠借款之事實盡舉證責任。
　　(二)被告執系爭支付命令向法院聲請強制執行，經本院民事
        執行處以109年度司執字第68496號強制執行事件執行在
        案；原告於知悉其財產遭強制執行後，於109年8月18日
        主動聯繫被告，表示願意清償債務與被告和解，請求被
        告暫緩執行，並提出以150萬元處理全部債務之方案，
        被告表示同意此方案，但要求原告應於108年8月18日前
        給付完畢，原告亦表同意，故兩造於109年8月18日即以
        上開方案達成清償債務之和解。嗣原告於109年8月23日
        來電告知被告要以現金支付，被告建議原告以匯款方式
        支付較為安全，原告並要求簽立和解書，被告遂委請律
        師撰擬和解書，並於同月25日以LINE通訊軟體將和解書
        內容傳送予原告，原告表示沒有意見；原告又於同月26
        日稱要以匯款方式給付，被告即以LINE通信軟體傳送帳
        戶予原告，並將修改後的和解書再次傳送予原告，原告
        看完沒有其他意見。原告原本表示要於匯款予被告後，
        再與被告另約時間簽立和解書，然原告未依約匯款，之
        後未再與被告聯繫。是兩造雖尚未簽立和解書，但已達
        成由原告支付150萬元予被告之合意，原告應依該和解
        協議履行。又原告已知系爭債務逾15年，仍向被告表示
        願意以150萬元清償債務，並與被告達成和解協議，應
        認其已承認債務，顯已拋棄時效利益，原告主張時效抗
        辯，應無理由。
　  (三)並聲明：原告之訴駁回。
　三、按確認之訴非有即受確認判決之法律上利益者，不得提起
      。所謂即受確認判決之法律上利益，係指法律關係之存否
      不明確，原告主觀上認其在法律上之地位有不安之狀態存
      在，且此種不安之狀態，能以確認判決將之除去者而言。
      。本件原告起訴主張系爭債權或其請求權不存在，然為被告所否認，原告在法律上確有不安之狀態存在，且此種不安之狀態，能以確認判決將之除去，依前開規定，應認原告提起本件確認之訴，有法律上之確認利益，先予說明。
　四、得心證之理由：　　
　　(一)經查，本院卷第23頁所示之借款單（下稱系爭借款單）
        為原告所簽立；被告前以原告於85年1月31日起至86年6
        月10日止陸續向原告借款215萬元，並簽立系爭借款單
        ，約定自87年10月份起每月清償10萬元予被告，現尚餘
        189萬元未清償等情為由，向本院聲請對被告核發支付
        命令，經本院於109年4月21日核發系爭支付命令，命原
        告給付被告189萬元，及自該支付命令送達翌日至清償
        日止，按年息百分之5計算之利息，並賠償程序費用500
        元，該支付命令已於109年5月23日送達被告，並於109
        年6月15日確定；嗣被告於109年7月21日執系爭支付命
        令為執行名義，聲請對原告為強制執行，經本院109年
        度司執字第68496號清償借款執行事件受理等情，為兩
        造所不爭執，並經本院調取上開支付命令、強制執行事
        件卷宗核閱無訛，均足認為真實。
　　(二)被告對原告有如系爭支付命令所載之189萬元本息之借
        款債權存在：
　　　1.按當事人主張有利於己之事實者，就其事實有舉證之責
        任，民事訴訟法第277條前段定有明文。而於民事事件
        ，證據之證明力，較為強大，更為可信者，即足以使審
        理事實之人對於爭執之事實認定其存在，更勝於不存在
        ，即達到前開蓋然的心證，此即「證據優勢」或「證據
        優勢主義」。是在具體事件審理中，若當事人所主張之
        事實及提出之證據，經衡量後對「待證事實」可達到前
        開所稱蓋然之心證時，法院即應信該當事人所主張之事
        實為真。次按當事人主張有金錢借貸關係存在，須就其
        發生所須具備之特別要件即金錢之交付及借貸意思表示
        互相一致負舉證之責任。借用人向貸與人借用款項，經
        出具借用證書交貸與人收執，如依該借用證書表明之事
        項足以推知貸與人已交付借用物者，應認貸與人對於消
        費借貸契約之要物性，已盡其舉證責任（最高法院69年
        度台上字第3868號裁判意旨參照）。
　　　2.系爭借款單為原告所簽立乙節，已為原告所不爭執，而
        此借款單上所載「茲本人許東朝因事業上資金的需求自
        85年1月31日至86年6月10日止陸續向陳光熙借款現金計
        新臺幣貳佰壹拾伍萬元，經雙方協調約定自87年10月份
        起每月支付新台幣壹拾萬元還陳光熙，恐口無憑，特立
        此據，以資信守」等語，明示兩造間之借款期間及借款
        金額，足認兩造間確有借貸之意思合致；且系爭借款單
        之內容既係確認兩造間於過去一定期間之借款總額，並
        約明此筆借款日後分期清償之方式，自形式上已足推知
        原告於簽立系爭借款單時業已取得借款款項，並非僅有
        消費借貸之合意而已，揆諸前開說明，應認原告就兩造
        間消費借貸之意思合致及借款交付之事實，已有適當之
        證明，原告如仍欲否認其主張，即應更舉反證證之。原
        告雖主張其係擔心違約遭罰款，於六神無主之情形下簽
        立系爭借款書云云，然亦自承了解系爭借款單所載內容
        （見本院卷第121頁），而依原告所述，伊當時僅是聽
        聞被告向其表示業務曾抱怨原告未準時送貨，換言之，
        原告是否會遭罰款尚且未定，亦未遭追償罰款，豈有可
        能因此種尚不確定、純屬臆測之債務，即率爾簽立足以
        作為其積欠被告債務憑據之借款單，而使自己徒然背負
        龐大債務？是原告上開主張，於情理上顯然不合，應屬
        臨訟飾辯之詞，難以採信；原告復未提出任何證據以實
        其說，自無從動搖本院前開已形成之心證，則依前述民
        事舉證責任分配法則，即應信被告主張之「被告對原告
        有系爭債權存在」此一事實為真正。
    (三)系爭債權之請求權已因時效經過而消滅：
　　　1.按請求權，因15年間不行使而消滅。但法律所定期間較短者，依其規定。消滅時效，自請求權可行使之日起算。又消滅時效，因請求、承認、起訴而中斷。時效完成後，債務人得拒絕給付。主權利因時效消滅者，其效力及於從權力。民法第125條、第128條前段、第144條第1項、第146條前段分別定有明文。又消滅時效之結果，喪失其權利之請求權，而非權利本身之喪失；請求權之消滅時效完成後，債務人僅因而取得拒絕給付之抗辯權，並非使請求權當然消滅。惟如債務人行使此項抗辯權，表示拒絕給付，債權人之請求權利因而確定的歸於消滅，債務人即無給付之義務（最高法院97年度台上字第1113號判決意旨參照）。查兩造間就系爭債權之清償期，係約定自87年10月份起每月清償10萬元，此有系爭借款單在卷可參；而依系爭借款單所載之當時借款金額215萬元計算，共需分22期，至89年7月份始能清償完畢，是系爭債權各期之清償日，分別為87年10月起至89年7月止間每期之末日（依民法第121條規定，以月定期間者，以期間末日之終止為期間之終止），被告於每期清償期屆至時，已可行使請求權；而被告並未舉證證明有何中斷時效之事實，則以最後一期之清償日即89年7月31日為基準起算，系爭債權之請求權時效至遲於104年7月30日即已全部屆至；而原告已於本訴中為時效抗辯，則依前開說明，系爭債權之請求權即因罹於時效而消滅。至於因遲延給付所生之遲延利息債權，與借款主債權間具從屬關係，系爭債權之主債權請求權既已罹於時效而消滅，此遲延利息之請求權亦應隨同消滅。
　　  2.次按債務人明知時效完成之事實而為承認者，其承認自
        可認為拋棄時效利益之默示意思表示，時效完成之利益
        一經拋棄，即回復時效完成前之狀態，債務人不得再以
        時效業經完成拒絕給付（最高法院26年度渝上字第353
        號、50年度台上字第2868號裁判意旨參照）。被告雖抗
        辯原告於伊聲請強制執行後，曾與其達成願以150萬元
        清償系爭債務之合意，已生拋棄時效利益之效力等語，
        惟觀被告所提出之兩造間LINE對話紀錄截圖（見本院卷
        第89頁），雖可證明被告曾於109年8月間，傳送其所擬
        和解書及存摺封面影本之照片予原告，及兩造間於此前
        後曾有數次通話（無法得知通話內容）之事實，然此僅
        能認為被告曾對原告提出和解之要約，尚無法證明原告
        已為清償之承諾。被告既無法證明兩造間曾達成清償之
        和解契約，自難為有利於被告之認定，是被告主張原告
        已有拋棄時效之意思表示乙節，難認有據，不足採信。
　  (四)從而，被告對於原告之系爭債權固然存在，然此債權本息之請求權，均因時效完成且原告依民法第144條第1項行使拒絕給付之抗辯權而告消滅，是原告請求確認系爭債權之請求權不存在，為有理由，應予准許。另按執行名義成立後，如有消滅或妨礙債權人請求之事由發生，債務人得於強制執行程序終結前，向執行法院對債權人提起異議之訴。執行名義無確定判決同一之效力者，於執行名義成立前，如有債權不成立或消滅或妨礙債權人請求之事由發生，債務人亦得於強制執行程序終結前提起異議之訴。強制執行法第14條第1項前段、第2項定有明文。查本院109年度司執字第68496號執行事件現尚未終結，而被告執以為執行名義之系爭支付命令上所表彰之系爭債權之請求權既因罹於時效消滅，原告即得拒絕給付，是原告依上開強制執行法之規定，提起債務人異議之訴，請求被告不得執系爭支付命令就系爭債權部分對原告為強制執行，於法有據，亦應准許。
　五、綜上所述，系爭支付命令所載系爭債權之請求權因罹於時
      效而消滅，然債權本身並未消滅，是原告先位請求確認系
      爭債權不存在，為無理由，應予駁回；備位聲明請求確認
      系爭債權之請求權不存在，及請求被告不得執系爭支付命
      令就系爭債權部分對原告為強制執行（此項聲明為單一聲
      明，無預備合併關係），則有理由，應予准許。
  六、訴訟費用負擔之依據：民事訴訟法第79條。
中　　華　　民　　國　　109 　年　　11　　月　　19　　日
                  民事第二庭  法  官　張玉萱
以上正本係照原本作成。
如對本判決上訴，應於判決送達後20日內向本院提出上訴狀，若
委任律師提起上訴者，應一併繳納上訴審裁判費，否則本院得不
命補正逕行駁回上訴。
中　　華　　民　　國　　109 　年　　11　　月　　23　　日
　　　　　　　　　　　　　　　書記官  鄭伊汝